【裁判字號】    96,簡上,235
【裁判日期】    970725
【裁判案由】    確認本票債權不存在
【裁判全文】
臺灣臺中地方法院民事判決             96年度簡上字第235號
上  訴  人  甲○○
                        號
訴訟代理人  徐國盛律師
被上訴人    丙○○○○○○
                        樓
訴訟代理人  乙○○
上當事人間請求確認本票債權不存在事件，上訴人對於中華民國
96年6月25日本院臺中簡易庭95年度中簡字第7514號第一審判決
提起上訴，本院於97年6月27日言詞辯論終結，判決如下：
    主    文
上訴駁回。
第二審訴訟費用新臺幣壹萬壹仟肆佰元由上訴人負擔。
    事實及理由
一、被上訴人起訴主張：上訴人執有被上訴人所簽發，如附表所
    示面額合計新臺幣（下同）70萬元之本票3 紙（下稱系爭3
    紙本票）向本院聲申請裁定准予強制執行，然兩造間之債務
    關係，已經被上訴人將土地及房屋更名為上訴人所有而還清
    ，已無任何借貸關係，是縱令上訴人能提出原因事實存在，
    系爭3 紙本票乃於17、8 年前，兩造間因先前曾有資金調度
    ，故開立該等本票預作為擔保之用，於被上訴人簽完名字後
    ，即交給上訴人之配偶（即被上訴人之大姊），然關於發票
    日期及到期日當時仍屬空白，尚未授權任何人填具，兩造間
    之債務，已因被上訴人先後將坐落台中縣大肚鄉○○路○段
    56 2巷88之1 號房屋（下稱系爭房屋）及其坐落土地所有權
    讓與予上訴人，已清償完畢，先前所簽發之3 紙本票，自應
    作廢，是上訴人持系爭3 紙本票向法院聲請裁定准予強制執
    行時將發票日填載於本票上，顯係事後所杜撰，該等票據係
    屬偽造，是上訴人竟持系爭3 紙本票向本院聲請裁定准予強
    制執行，經本院以95年度票字第34358 號裁定准予強制執行
    在案，致被上訴人於私法上之地位有受侵害之虞，爰提起確
    認系爭本票債權不存在之訴等語。並聲明：確認上訴人持有
    以被上訴人名義所簽發系爭本票3 紙，對被上訴人之票據權
    利不存在。
二、上訴人則以：
  (一)本件被上訴人持有系爭3 紙本票，乃因被上訴人於民國78年
    至79年初向上訴人借款至少200 萬元以上，當時被上訴人將
    台中縣大肚鄉之古厝轉讓與上訴人以供被上訴人父母棲身，
    但土地並未移轉與上訴人，故其價值幾近於零，當時為昭證
    ，被上訴人乃開立數張本票，但未填載發票日及到期日，事
    後被上訴人不還錢，授權上訴人得自行填載日期，再向被上
    訴人索討，因被上訴人為上訴人配偶之弟，且當時上訴人經
    濟資力甚佳，故而收下系爭3 紙本票，嗣被上訴人從大陸服
    刑8 年出獄後，經濟狀況漸佳，適值上訴人經商失利，故而
    向被上訴人請求資助，孰料被上訴人翻臉不認人，故而將發
    票日填載上，請求返還昔日借款等語資為抗辯，並聲明：駁
    回被上訴人之訴。
  (二)於本院補稱：
    1.被上訴人原先積欠上訴人200 萬元左右之債務，於79年間
      將系爭房屋移轉登記與上訴人，抵償部分債務，其餘債務
      於協商後則開立本票6 紙，交付上訴人收執。其中3 紙有
      填載發票日及到期日，另外3 紙（即系爭3 紙本票）則授
      權上訴人填載到期日及發票日，意在使上訴人得隨時向被
      上訴人求償。若被上訴人確實已清償完畢上開欠款，何以
      未將票據取回？
    2.台中縣大肚鄉○○段35-4444 號土地係由上訴人之岳父即
      被上訴人之父親簡春田於83年贈與予上訴人及上訴人之配
      偶，而登記在上訴人名下，此觀土地登記簿謄本即明，上
      述土地之贈與與兩造間之債權債務關係無涉，根本非被上
      訴人清償上訴人債務之用。且系爭土地位於山坡地上，當
      時只有小路可通行，距離馬路約有500 公尺遠，其上又有
      遭被上訴人債權人假扣押之建物，此等土地根本無市場交
      易價值可言？又若該筆土地確有此一價值，則被上訴人當
      年缺錢時，大可持之向銀行抵押借款或出售他人變現，何
      須向上訴人告貸？事實上，被上訴人將上述房屋移轉登記
      予上訴人後，該房屋即遭被上訴人簡福泉之債權人上慶貿
      易股份有限公司（下稱上慶貿易公司）所查封，且該房屋
      自始至終均係供簡春田一家人居住之用，對上訴人而言，
      根本無從使用收益，簡春田一方面因認這種狀況對不起女
      兒及女婿，另一方面基於分產與子女之意，所以將該土地
      贈與上訴人及其配偶，並登記在上訴人名下。所以此一贈
      與行為與兩造間之債權債務關係根本無關。
    3.抑且，由被上訴人當年持客票向上訴人借款項遭退票後，
      即持系爭本票向上訴人換回遭退票之支票，及被上訴人於
      商場經營事業多年之經驗觀之，若被上訴人確已清償系爭
      欠款，怎可能未取回上開6 紙本票？系爭本票既仍在上訴
      人持有中，即足證被上訴人根本未清償票據所表彰之欠款
      。
    4.本件被上訴人共開立本票6 紙，交付上訴人收執。其中3
      紙有填載發票日及到期日，另外3 紙（即系爭3 紙本票）
      則授權上訴人填載到期日及發票日，意在使上訴人得隨時
      向被上訴人求償。若被上訴人未授權上訴人填載發票日及
      到期日，為何同一時間交付3 紙有填載發票日及到期日，
      另外3 紙未填載到期日及發票日之本票？且有填載發票日
      與到期日之票面金額和未填載到期日及發票日之票面金額
      又恰巧相同？被上訴人確曾授權上訴人填載發票日及到期
      日等語。
三、原審對於被上訴人之請求，判決其全部勝訴。上訴人全部聲
    明不服，並聲明：(一)原判決廢棄。(二)被上訴人第一審之訴駁
    回。被上訴人則聲明：請求駁回上訴。
四、按確認法律關係之訴，非原告有即受確認判決之法律上利益
    者，不得提起之，民事訴訟法第247 條第1 項前段定有明文
    ；又民事訴訟法第247 條所謂即受確認判決之法律上利益，
    係指因法律關係之存否不明確，致原告在私法上之地位有受
    侵害之危險，而此項危險得以對於被告之確認判決除去之者
    而言，故確認法律關係成立或不成立之訴，苟具備前開要件
    ，即得謂有即受確認判決之法律上利益，縱其所求確認者為
    他人間之法律關係，亦非不得提起（最高法院42年臺上字第
    1031號判例參照）。本件被上訴人主張上訴人持有如附表所
    示本票3 張，對其已無本票債權存在，惟上訴人卻主張如附
    表所示金額未受償，持以向本院聲請裁定准予強制執行，而
    經本院以95年度票字第34358 號裁定准許在案，顯然兩造就
    上開本票債權法律關係有所爭執，該法律關係之存否不明確
    ，並致被上訴人私法上之地位有受侵害之危險，而此危險得
    因對於上訴人之確認判決予以除去，是以被上訴人提起本件
    確認本票債權不存在之訴，有即受確認判決之法律上利益，
    自屬合法，應予敘明。
五、得心證之理由：
  (一)被上訴人主張上訴人執被上訴人名義所簽發，如附表所示面
    額合計70萬元之系爭3 紙本票，向本院聲請裁定准予強制執
    行，並經本院以95年度票字第34358 號裁定准予強制執行在
    案，然被上訴人交付時發票日期及到期日仍屬空白，尚未填
    具等情，業據提出民事裁定影本1 件為證，且為上訴人所不
    爭執，此部分之事實堪信為真。
  (二)被上訴人另主張伊交付系爭3 紙本票係預供借貸70萬元之擔
    保，且兩造間之債務已經兩造於82年以前，即約定以讓與系
    爭房屋及坐落之土地（下稱系爭房地）所有權抵償，嗣因系
    爭房地均移轉予上訴人而全部消滅等情，則為上訴人所否認
    ，並以前揭情詞置辯，經查：
    1.兩造對於被上訴人於78、79年間，共向上訴人借款250 萬
      元左右，並以系爭房屋抵償部分債務，及於79年4 月交付
      系爭3 紙本票及另3 紙面額合計亦為70萬元之本票（下稱
      另3 紙本票）予上訴人等情，均不爭執。
    2.依被上訴人於臺灣臺北地方法院士林分院檢察署79年度偵
      字第4621號詐欺案件中供稱：「（問：你後來為何將未保
      存登記房子納稅義務人名義更改為甲○○？）我因為也欠
      甲○○二百多萬元。」、上訴人於該案供陳：「（問：簡
      福泉為何將房子更改你為納稅義務人？）因為簡福泉交給
      我之客票及他本人之票據退票，他沒有辦法拿出現金取回
      票據，共一百八、九十萬元，他才將台中縣大肚鄉一間房
      子之所有權登記給我，只值三十萬元，而土地所有權並不
      是簡某的。」各等語（見該案卷第22至23頁），可知被上
      訴人於78年、79年初持他人及本人支票向上訴人調借現金
      約180 、190 萬元。
    3.而系爭3 紙本票係開立在上開180 、190 萬元債務成立後
      之79年4 月，且兩造均不爭執被上訴人於78、79年間，共
      向上訴人借款250 萬元左右，再依被上訴人陳稱：「…本
      件被上訴人共開立本票6 紙，交付上訴人收執。其中3 紙
      有填載發票日及到期日，另外3 紙（按即本案之3 紙本票
      ）則授權上訴人填載到期日及發票日，意在使上訴人得隨
      時向被上訴人求償。若被上訴人未授權上訴人填載發票日
      及到期日，為何同一時間交付3 紙有填載發票日及到期日
      ，另外3 紙未填載到期日及及到期日之本票？且有填載發
      票日與到期日之票面金額和未填載到期日及發票日之票面
      金額又恰巧相同？」「兩造間200 多萬元債務，由被上訴
      人簽發支票多張，偵卷內有附退票單，退票後被上訴人就
      拿本票6 張來換。其中有3 張是重複的，且沒有押日期，
      就是
      本件本票。另外有3 張提示，但沒有付錢，這3 張記載的
      是79年4 月10日兌付。總共70萬元」「本案兩造對被上訴
      人確實曾向上訴人借得系爭70萬元並無異議…。」各等語
      （見本院卷第48頁、第63頁、第69頁），並參酌被上訴人
      （訴訟代理人）陳述：「…當時是要借錢，我先開給他，
      他說不行，後來真的借70萬元時才又開3 張給他…。」（
      見原審卷第68頁）、「原本先開系爭本票，後來沒有借到
      錢，是因為之前別人給我們的客票，我們交給上訴人借錢
      ，後來被退票後，又叫我們開本票給他。我們原本開這6
      張本票是想要跟他借錢。系爭本票是要跟他借錢之用。因
      為上訴人說我們欠他錢，所以要開本票給他，因為我們想
      要再跟他借錢，所以就答應他的要求。至於沒有押日期，
      是上訴人要我們不要押日期的。」等語（見本院卷第67頁
      ），可見被上訴人於79年4 月持上開6 紙本票再向上訴人
      借款新債務70萬元。
    4.被上訴人既持系爭3 紙本票及另3 紙本票向上訴人借貸70
      萬元，而依上開被上訴人所述：「因為上訴人說我們欠他
      錢，所以要開本票給他，因為我們想要再跟他借錢，所以
      就答應他的要求。至於沒有押日期，是上訴人要我們不要
      押日期的」等語，足認被上訴人自有默示同意未清償70萬
      元債務時，上訴人得填載系爭3 紙本票之發票日及到期日
      ，向其行使票據權利，是上訴人抗辯：被上訴人交付系爭
      3 紙本票時，有授權上訴人得填載發票日及到期日，隨時
      向被上訴人求償等語，可以採信。
    5.惟被上訴人主張向上訴人借款250 萬元左右債務，已因系
      爭房地權利讓與上訴人而清償完畢等情，雖為上訴人所否
      認，然查：
      被上訴人於79年6 月11日以系爭房屋讓與上訴人辦理第
        1 次保存登記，此有建物登記謄本在卷可稽，兩造亦不
        爭執被上訴人已抵償部分債務。
      被上訴人主張兩造亦約定由其父簡春田以系爭房屋坐落
        之土地代其抵償債務乙節，雖為上訴人所否認，惟據證
        人即被上訴人之母丁○○○到庭證稱：「原告丙○○○
        ○○○為了要做生意有向甲○○借二百多萬元，後來也
        聽原告丙○○○○○○說怕甲○○擔心將房子過戶到甲
        ○○的名下，後來我兒子（即原告）在大陸做生意有出
        問題，甲○○要（我兒子）將房子要全部（土地及建物
        ）要過戶給他，他要去借錢，他借多少我不知道，後來
        我才知道有銀行及法院人員去現場丈量，說房子要被拍
        賣，後來我才要我女兒去查房子借了一千多萬元，還說
        整個財產都沒有了。」、「（問：房子過戶時有無說要
        清償舊債務？）有，當初我曾經向甲○○表示我們過戶
        的房子多的部分要算還給我們，甲○○有說過，但是原
        告丙○○○○○○的債務要抵掉，剩餘的部分甲○○說
        會跟我們算。我現在一直在等甲○○跟我算，但是七、
        八年來甲○○都沒有來跟我算。甲○○用房子借的錢去
        向我不清楚，但是我希望他多拿的部分要跟我算。」（
        以上見原審卷第84頁）、「（問：甲○○有無跟你們結
        算過土地的價值嗎？）沒有跟我們算，但是我時常在等
        他來跟我們算。」等語明確（見本院卷第43頁）。而上
        訴人雖抗辯坐落台中縣大肚鄉○○段35-4444 號土地係
        其岳父簡春田於83年9 月13日贈與上訴人及其配偶，並
        登記在上訴人名下云云，然參以系爭房屋之門牌號碼為
        台中縣大肚鄉○○路○段562 巷88之1 號，坐落土地之
        地號為台中縣大肚段35-145、35-4444 ；隔壁房屋之門
        牌號碼為台中縣大肚鄉○○路○段562 巷88號，坐落土
        地之地號為同段35-144地號，此有土地登記異動索引影
        本、他項權利證明書及土地暨建物登記謄本可憑。而同
        段35-144地號、35-145地號土地係由簡春田所有之土地
        分割而來，且其上台中縣大肚鄉○○路○段562 巷88之
        1 號房屋、台中縣大肚鄉○○路○段562 巷88號房屋，
        原亦分歸簡春田之次子簡裕坤、長子即被上訴人所有，
        嗣簡春田於83年9 月24日將同段35-144地號土地移轉登
        記予簡裕坤等情，按諸經驗法則加以判斷，足以推認被
        上訴人主張簡春田本擬於分產時，將系爭房屋坐落之土
        地分歸被上訴人一情，非無所據。又上訴人於86年9 月
        11日持系爭房屋、坐落之土地即同段35-145地號、35-4
        44地號土地、連同山陽段13地號土地為共同擔保，設定
        最高限額抵押權1200 萬 元予訴外人陳庭瑞，可見系爭
        房屋所坐落之2 筆土地嗣後均歸上訴人取得。綜上各情
        ，足徵上開證人所述：簡春田以移轉系爭房屋坐落之土
        地所有權予上訴人，抵償被上訴人所積欠債務等語，可
        以採信。準此，兩造間之債務已消滅，被上訴人即不得
        再填載系爭3 紙本票之發票日及到期日，向上訴人行使
        票據權利。
六、從而，被上訴人既已證明系爭3 紙本票擔保之70萬元借款債
    務已因清償而消滅之事實，則被上訴人訴請本院確認系爭本
    票債權不存在云云，即有理由，應予准許，原審判決為被上
    訴人勝訴之判決，於法並無不合。上訴意旨指摘原判決不當
    ，求予廢棄改判，為無理由，應予駁回其上訴。
七、本件事證已臻明確，兩造其餘主張舉證及攻擊防禦方法，於
    判決結果不生影響，無庸一一論述，附此敘明。
八、據上論結，本件上訴為無理由，依民事訴訟法第436 條之1
    第3 項、第463 條、第449 條第1 項、第78條、第87條第1
    項，判決如主文。
中    華    民    國    97    年    7     月    25    日
                  民事第四庭  審判長   法   官  王  銘
                                       法   官  呂麗玉
                                       法   官  郭佳瑛
上正本證明與原本無異。
不得上訴。
中    華    民    國    97    年    7     月    25    日
                                       書記官
附表：
┌─┬────┬───┬─────┬────┬───┬────┬─────┐
│編│發 票 人│票  載│ 票面金額 │受 款 人│到期日│票   號 │ 備   註  │
│號│        │發票日│（新台幣）│        │      │        │          │
├─┼────┼───┼─────┼────┼───┼────┼─────┤
│1.│簡福泉  │10.1.│ 200,000元│未記載  │10.10.│No082929│          │
│  │        │      │          │        │      │        │          │
├─┼────┼───┼─────┼────┼───┼────┼─────┤
│2.│同上    │同上  │ 250,000元│同上    │同上  │No082930│          │
├─┼────┼───┼─────┼────┼───┼────┼─────┤
│3.│同上    │同上  │ 同上     │同上    │同上  │No082931│          │
├─┴────┴───┴─────┴────┴───┴────┴─────┤
│備註：一上揭本票均記載有「憑票准予…無條件擔任兌付」、「本票」、「本本票│
│        免除作成拒絕證書」等字樣。                                      │
│      二上開3紙支票金額合計為700,000元。                                │
└────────────────────────────────────┘


司法院資訊處製作；財團法人民間司法改革基金會備份。
